【裁判字號】    97,簡上,133
【裁判日期】    970814
【裁判案由】    第三人異議之訴
【裁判全文】
臺灣高雄地方法院民事判決             97年度簡上字第133號
上  訴  人  李國器即昇源建築工程行
被上訴人    丁○○○○○○○○
訴訟代理人  丙○○
上列當事人間第三人異議之訴事件，上訴人對於民國96年12月25
日本院96年度鳳簡字第1257號第一審判決提起上訴，本院於民國
97年7 月31日言詞辯論終結，判決如下：
    主  文
原判決關於駁回後開第二項部分及訴訟費用之裁判，均廢棄。
本院96年度執字第18608 號強制執行事件，就525 支四角木材範
圍內之強制執行程序，應予撤銷。
其餘上訴駁回。
第一、二審訴訟費用由被上訴人負擔三分之一；餘由上訴人負擔
。
    事實及理由
一、上訴人起訴主張：上訴人與訴外人甲○○即國郡企業社（下
    稱甲○○）為兄弟關係，自民國93年起即曾陸續借錢與甲○
    ○，並由甲○○簽發支票代現金之清償，又於95年9 月間因
    承接訴外人皇林營造股份有限公司（下稱皇林公司）與甲○
    ○間「誠易福翠苑店鋪住宅新建工程」之板模工程，嗣甲○
    ○仍因週轉不靈，致調現之支票未能兌現，欠款亦無力清償
    ，兄弟二人遂合意以代物清償方式，由甲○○將其所有板模
    、角材讓與上訴人，以抵償上訴人對甲○○之108 萬餘元債
    權，並依約由上訴人取得所讓與之角材等物。詎被上訴人與
    甲○○因另有債務糾紛，於上訴人向台灣台南地方法院聲請
    假扣押甲○○之財產，竟將上訴人向訴外人楊蓮珠借用台南
    縣西港鄉○○○段892 號空地上，所置放之上訴人所有模板
    、角材等財產一併假扣押（含四角木材、鐵角材，下稱系爭
    標的物），然系爭標的物，除部分為上開向甲○○代物清償
    者外，部分係向訴外人乙○○（即億鎮起重工程行）所購買
    ，均為上訴人所有之物，竟遭被上訴人於鈞院96年度執字第
    18608 號強制執行事件（下稱系爭強制執行事件），聲請調
    系爭標的物強制執行，即有未合，為此，爰依法提起第三人
    異議之訴，並聲明：本院96年度執字第18608 號執行事件，
    就系爭標的物所為之強制執行程序應予撤銷等語。原審為其
    敗訴判決，上訴人不服，提起上訴，於本院上訴聲明：（一
    ）原判決廢棄。（二）本院96年度執字第19608 號強制執行
    事件就系爭標的物所為強制執行程序應予撤銷。
二、被上訴人則以：系爭標的物係甲○○向其所購買，被上訴人
    依約將之送往假扣押地，故能引導前往該地實施假扣押，又
    系爭標的物既為其出售與甲○○，自非上訴人所有，況上訴
    人與甲○○為兄弟關係，上訴人以對甲○○之債權折抵系爭
    標的物，上訴人之債權即屬虛假，主張代物清償亦為無效，
    上訴人提起本件第三人異議之訴為無理由等語，資為抗辯。
    於本院答辯聲明：上訴駁回。
三、兩造不爭執之事實：
（一）被上訴人以甲○○為債務人，向台灣台南地方法院聲請對
      系爭標的物為假扣押，經該院95年度執全字第4622號假扣
      押執行完畢，嗣由被上訴人於本院96年度執字第18608 號
      強制執行事件聲請就系爭標的物調卷執行。
（二）系爭標的物於95年12月6 日下午3 時30分起假扣押執行，
      分3 車載往磅稱結果，共淨重為32540 公斤（8690公斤、
      14840 公斤、9110公斤），有指封切結、過磅單可憑（詳
      假扣押卷）。
（三）上訴人對被上訴人於原審所提出之出貨單形式上真正不爭
      執。
四、本件爭執事項：系爭標的物是否為上訴人所有，其提起本件
    第三人異議之訴是否有理由？分述如下：
（一）按第三人就執行標的物有足以排除強制執行之權利者，得
      於強制執行程序終結前，向執行法院對債權人提起異議之
      訴，強制執行法第15條定有明文。又強制執行法第15條所
      謂就執行標的物有足以排除強制執行之權利者，係指對於
      執行標的物有所有權、典權、留置權、質權存在情形之一
      者而言，最高法院68年台上字第3190號判例可參。又上訴
      人主張對系爭標的物有所有權，既為被上訴人否認，則依
      舉證責任分配，自應由上訴人就其對系爭標的物有所有權
      之有利事實舉證證明。
（二）查上訴人主張系爭標的物為其所有，無非以該物部分為其
      向訴外人乙○○買受，其餘部分則為其以對甲○○之債權
      代物清償而來，並舉證人乙○○、甲○○證言及提出估價
      單、出貨單、京城銀行支票存根聯、存摺、存證信函、協
      議書、請款單、工程契約書等為證（原審卷第48至74頁、
      本審卷第42至43頁）。
（三）經查上訴人主張其向乙○○買受525 支四角木材一節，已
      據證人乙○○於本院結證：「（上訴人有無向你買角材及
      模板？）只有買角材，沒有買模板。」、「（提示本院卷
      第42、43頁估價單及支票票根，是否你簽發、簽收？）是
      我簽發的，估價單右上方寫的日期就是交貨日期，下面是
      付款日期。」、「（除了這批外，有無其他角材？）沒有
      。」、「提示假扣押卷，是否看得出是何批角材？）因為
      都混在一起，我已無法分別，上訴人買的都舊的。約有52
      5 多支，當初買賣價金及數量都在估價單上。」、「（當
      時從何地載到何處？）我從台中下來，到高雄將母子車的
      子車所載的板模卸下，再從高雄回查封所在地【西港】，
      卸下母車上的角材, 所以我估價單上寫高雄至西港模場」
      等語甚詳，且有與其證述相符之估價單及簽收支票之存根
      聯在卷（本院卷第42、43頁）可憑，參以乙○○僅與上訴
      人為本次買賣，別無其他特殊關係，要無刻意迴護上訴人
      之理。準此，上訴人主張其確曾向乙○○買受525 支四角
      木材，並由乙○○將四角木材運至假扣押地即台南縣西港
      鄉○○○段892 號空地上置放等語，堪予信實。至證人乙
      ○○雖亦證稱因上訴人買受者為中古四角木材，其無法分
      別假扣押標的物何者為其所交付，然因上訴人向乙○○買
      受上開角材，係欲進行嘉義縣太保市大衛營集合住宅新建
      工程之用，實際上尚未載往工地等情，迭據其於原審及聲
      請停止強制執行時具狀陳明，並提出該工程契約書為證（
      原審卷第80頁、第64至74頁）。按上訴人向乙○○買受52
      5 支四角木材既尚未於工地施作，自應仍放置於原存放處
      ，從而系爭標的物中525 支四角木材為上訴人所有，應可
      信實。至該批四角木材既與同遭假扣押之其他四角木材均
      為中古角材，此經本院調閱假扣押時及強制執行鑑價時之
      相片明確，應為同價值之物，自可於強制執行程序時依中
      等價值之物，確定其數額以之區別，並符公平，附此敘明
      。
（四）據上，上訴人就該525 支四角木材，本於所有權，於強制
      程序終結前提起本件第三人異議之訴，即屬有據，該部分
      之強制執行程序自應予撤銷。
五、又上訴人以其他強制執行標的物，為其自甲○○處代物清償
    所得之物，亦得基於所有權，請求撤銷該部分之強制執行程
    序等語，然為被上訴人否認。經查：
（一）上訴人主張甲○○自93年起即曾向其以支票調借款項等情
      ，已據上訴人提出支票、存摺、退票理由單為證（原審卷
      第75頁証物袋），且經甲○○證述（本卷第37頁）甚詳，
      參以被上訴人亦認為兄弟間調借款項有可能（本院卷第48
      頁反面），是上訴人對於甲○○有108 萬餘元之債權，足
      可信為實在。至被上訴人雖另以上訴人於甲○○尚未跳票
      時即可提示支票，卻不提示，顯見債權可能非真。然查上
      訴人與甲○○既為兄弟關係，平日又有調現之舉，則於支
      票提示日前受甲○○請求暫緩提示，要屬常情，自不得依
      此即認債權不實，應認被上訴人此部分純屬主觀臆測之詞
      而不可信。
（二）惟按代物清償係一種消滅債之方法，故債權人與債務人間
      授受他種給付時，均須有以他種給付代原定給付之合意，
      代物清償始能認為成立。代物清償經成立者，無論他種給
      付與原定之給付其價值是否相當，債之關係均歸消滅，最
      高法院52年台上字第3696號判例可參。據上，所謂代物清
      償，當事人主觀上應有以他種給付代原定給付之合意，苟
      欠缺該以他種給付代替原定給付之合意，縱令曾受領他種
      給付，亦因代物清償屬要物契約，於物之交付時代物清償
      始為成立，從而其所有權之移轉即應與該要物契約成立同
      時發生效力，否則即不生物之移轉效力。另代物清償之原
      定給付如為金錢給付，基於金錢債權可分，則果兩造於某
      金錢範圍內為代位清償之合意，於該範圍內，自無不可為
      代物清償合意，然仍應兩造就該確定之金錢範圍為合意始
      可當之。
（三）查上訴人主張其餘假扣押物為其所有，無非以甲○○讓與
      該其他假扣押物以代現金給付，而成立代物清償，是所有
      權已移轉為上訴人所有等語，然為被上訴人否認。惟查，
      代物清償之給付雖無須與原定給付價值相當，然既有消滅
      原定給付之效果，則於當事人為代物給付時，自應就代物
      清償後原定給付即原來之債隨之消滅之意思合致，茲上訴
      人與甲○○就甲○○讓與系爭其餘假扣押物後，原來之債
      是否消滅竟分別為不同之陳述，此觀甲○○證稱：「...
      完成後，這些材料（板模、角材）都歸上訴人，我也不必
      再給上訴人錢... 」等語（本卷第37頁）；上訴人卻主張
      ：「... 我曾請中古商去估價，估價約50幾萬元... 所以
      不足部分，我會向他（指甲○○）要回來」（同卷第36
      頁）自明，從而即與代物清償已有以他種給付代原定給付
      而以有消滅原來債之關係之合意不同，難認為其二人間已
      成立代物清償，參之上開說明，難認其餘假扣押物所有權
      已移轉為上訴人所有。至上訴人雖另主張當初曾說要以
      108 萬4000元折讓，甲○○復為相同證述，然系爭其餘標
      的物要折價若干而為代物清償，本應事前合意，設當初確
      有合意以折價108 萬4000元範圍內而為代物清償，則衡之
      上訴人與甲○○為兄弟至親關係，事先又已商量確定之折
      價額，上訴人當無於甲○○債務困難，被迫將工程易手後
      ，再反悔進而要求甲○○就估價不足額負清償責任之理，
      應認其二人就此部分之陳述，尚與事實不合，不足信為實
      在。至上訴人所舉帝鷹企業有限公司出貨單等，雖有模板
      之記載，然尚無證據證明所載物品即為系爭標的物之一部
      ，此部分亦難執為有利於上訴人之認定，附此敘明。
（四）基上，上訴人既未能就其餘假扣押物，已經其與甲○○為
      代物清償合意而取得所有權之事實，舉證以實其說，即無
      所有權可資排除該部分之強制執行程序，請求撤銷該部分
      之強制執行程序，即非有據，不應准許。
六、綜上論結，上訴人主張系爭強制執行事件中之系爭標的物四
    角木材525 支為其所有等語，為可信；至超過部分，則不可
    信。從而，原告就該525 支四角木材，本於所有權，提起本
    件第三人異議之訴，為正當有據，應予准許；至超過部分之
    標的物既乏證據證明為其所有，其併提起第三人異議之訴，
    即非正當，不應准許。原審併就525 支四角木材部分，為上
    訴人敗訴判決，容有未洽，上訴意旨指摘原判決此部分不當
    ，求為廢棄改判，為有理由，自應廢棄此部分判決，改判如
    主文第2 項所示。至其餘部分，原審為上訴人敗訴判決，既
    無不合，上訴意旨仍執前詞求為廢棄改判，為無理由，自應
    駁回其上訴。
七、據上論結：本件上訴為一部有理由、一部無理由，依民事訴
    訟法第436 條之1 第3 項、第449 條第1 項、第450 條、第
    79條，判決如主文。
中    華    民    國    97    年    8     月    14    日
                      民事第四庭審判長法  官  黃國川
                                      法  官  張茹棻
                                      法  官  郭瓊徽
正本係照原本作成。
本判決不得上訴。
中    華    民    國    97    年    8     月    14    日
                                      書記官  余幼芳


司法院資訊處製作；財團法人民間司法改革基金會備份。
